# Ciencia y tecnología

::: {.callout-warning}

### <span style="font-size: 1.8em; color: #d9534f;">¿Sabías que CLM...?</span>

- Invirtió más de 330 millones en I+D en 2023, con el sector empresarial concentrando el 57% del gasto.
- Cuenta con más de 98 líneas móviles por cada 100 habitantes y casi 4 millones de accesos NGA instalados.
- El 99% de las empresas en CLM tiene internet, pero solo el 7,6% utiliza inteligencia artificial?

::: 

```{r}
library(readxl)
#library(here)
library(tidyverse)
library(knitr)
library(kableExtra)

```

```{r}
# Leer el archivo Excel y la pestaña especificada
datos <- read_excel("data/datos01_ciencia_tecnologia.xlsx", sheet = "ID_estad_act_i+d_t1")
```

## Actividades de I+D

[**En 2023, CLM destinó un total de 332,8 millones de euros a Gastos en I+D interna**]{.blue}

Esta cifra representa un **1,49% del total nacional en I+D**, que ascendió a 22.379 millones de euros.

::::::: columns
::: {.column width="47%"}
```{r}
library(knitr)
library(kableExtra)


# Extraer la fila de gastos en I+D interna (fila 1, columnas 2 a 6)
gastos <- as.numeric(datos[1, 2:6])
sectores <- c("Adm. Públicas", "Enseñanza Superior", "Empresas", "IPSFL", "Total")

# Crear data frame
df_clm <- data.frame(
  Sector = sectores,
  Gasto = gastos
) |>
  mutate(Porcentaje = round(Gasto / Gasto[Sector == "Total"] * 100, 2))

# # Mostrar tabla en LaTeX y HTML

# Crear la tabla con estilo personalizado
kable(df_clm, format = ifelse(knitr::is_latex_output(), "latex", "html"),
      booktabs = TRUE,
      caption = "Gastos en I+D interna por sector en CLM (2023)") |>
  kable_styling(
    latex_options = c("striped", "hold_position"),
    bootstrap_options = c("striped", "hover", "condensed", "responsive"),
    full_width = FALSE,
    position = "center"
  ) |>
  row_spec(0, background = ifelse(knitr::is_latex_output(), "#FFF2CC", "yellow"))

```
:::

::: {.column width="6%"}
:::

:::: {.column width="47%"}
::: callout-note
## El sector empresarial concentra el mayor esfuerzo en I+D en CLM

Absorbe el 57,1% del gasto, seguido por la enseñanza superior (27,4%) y las administraciones públicas (15,3%).
:::
::::
:::::::

[**La mayor parte del personal dedicado a I+D en CLM trabaja en el sector empresarial**]{.blue}

**La estadística sobre Actividades en I+D** del INE en 2023 indica que en CLM **3.943,4 personas** en equivalente a jornada completa **(EJC)** dedicacas a actividades de I+D. La mayor parte se concentró en el **sector empresarial (45,3%)**, seguido por la **enseñanza superior (36,2%)** y las **administraciones públicas (18,1%)**.

::: callout-note
## Las mujeres en CLM

Representan aproximadamente el 42% del personal total en EJC, con 1.669 mujeres EJC sobre un total de 3.943 personas EJC.
:::

[**CLM presenta una mayor intensidad de innovación en empresas con gasto en innovación y actividades de I+D**]{.blue}

CLM en 2022 **superó a los valores nacionales en dos de los tres indicadores de intensidad de innovación**, medida como el porcentaje que representan los gastos en innovación sobre la cifra de negocios. Sin embargo, en el indicador general —**intensidad de innovación del total de empresas**— CLM **se situó por debajo** del valor nacional, con un 0,75% frente al 0,93% registrado en España.

```{r}
#| label: lollipop-innovacion
#| fig-cap: "Fuente: INE (2022)"

library(ggplot2)
library(dplyr)

# Datos
datos <- data.frame(
  Categoria = rep(c(
    "Total de empresas",
    "Empresas con gasto en innovación",
    "Empresas con actividades de I+D"
  ), each = 2),
  Región = rep(c("España", "CLM"), times = 3),
  Intensidad = c(0.93, 0.75, 1.61, 1.80, 1.90, 2.75)
)

# Dataset con segmentos
segmentos <- datos %>%
  group_by(Categoria) %>%
  summarise(
    x_min = min(Intensidad),
    x_max = max(Intensidad),
    .groups = "drop"
  )

# Gráfico comparativo
ggplot(datos, aes(y = Categoria, x = Intensidad, color = Región)) +
  # segmentos entre España y CLM
  geom_segment(
    data = segmentos,
    aes(x = x_min, xend = x_max, y = Categoria, yend = Categoria),
    inherit.aes = FALSE,
    color = "grey60",
    size = 1.2
  ) +
  # puntos
  geom_point(size = 4) +
    # etiquetas con ajuste automático para evitar solapamiento
geom_text(aes(label = Intensidad),
            position = position_nudge(y = c(-0.12, 0.12)),  # desplaza arriba/abajo
            hjust = -0.3, size = 3.5) +
  # Paleta de colores para las regiones
  scale_color_manual(values = c("CLM" = "steelblue", "España" = "pink")) +
  labs(
    title = "Intensidad de innovación CLM vs España (2022)",
#    subtitle = "España vs CLM(2022)",
    x = "Gastos innovación/Cifra de negocios (%)",
    y = NULL,
  color = NULL
  ) +
  xlim(0, max(datos$Intensidad,na.rm = TRUE) + 0.5) +
  theme_minimal(base_size = 11) +
  theme(legend.position = "bottom",plot.title = element_text(size = 13, face = "plain", color = "grey40"),
    axis.text.y = element_text(size = 10),
    axis.text.x = element_text(size = 9),aspect.ratio = 0.50)

```

## Telecomunicaciones

[**CLM muestra conectividad desigual entre provincias**]{.blue}

El análisis de los servicios de telecomunicaciones en CLM revela fuertes contrastes entre provincias. **Guadalajara y Toledo** son las provincias con **mejor desempeño en telefonía fija y banda ancha**.

:::::: columns
:::: {.column width="34%"}
::: callout-note
## CLM avanza en conectividad con más de 98 líneas móviles por cada 100 habitantes

Este dato refleja una sólida penetración. Sin embargo, la comunidad aún se sitúa por debajo de los valores nacionales.
:::
::::

::: {.column width="66%"}
```{r}
#| label: teleco-clm
#| fig-cap: "Fuente INE, CNMC (2023)"
#| fig-width: 8.5        # <- un poco más ancho
#| fig-height: 7.5       # <- un poco más alto
#| out-width: "100%"     # <- ocupa todo el ancho del contenedor

# Datos
library(fmsb)
teleco_servicios <- read_excel("data/datos01_ciencia_tecnologia.xlsx", 
                               sheet= "TELECO_servicios")

nombres_provincias <- teleco_servicios[[1]] # Guarda la primera columna (nombres)
datos_radar_crudo <- as.data.frame(teleco_servicios[, c(2:4)]) # Crea un DF con el resto de columnas
rownames(datos_radar_crudo) <- nombres_provincias # Asigna los nombres de las filas

# 4. Preparar los datos para la función radarchart()
# La primera fila debe ser el máximo y la segunda el mínimo de cada variable.
# La escala de 0 a 110 funciona bien para estos datos.
datos_preparados <- rbind(rep(110, 4), rep(0, 4), datos_radar_crudo)

# 5. Definir los colores para cada una de las 7 líneas
colores_lineas <- c("grey", "orange", "#4DAF4A", "yellow", "pink", "#377EB8", "red")


# 6.Ajustes de texto y márgenes
op <- par(
  font.main = 1,          # título sin negrita
  cex.main  = 1.65,       # tamaño del título
  cex.axis  = 1.15,       # tamaño de las etiquetas de la escala (0,20,40,...)
  mar       = c(6, 4, 4, 2) + 0.1  # más margen inferior para la leyenda
)

# 7.Dibujar el gráfico de radar
radarchart(datos_preparados,
axistype = 1,
pcol = colores_lineas,
plty = 1,
cglcol = "grey70",
cglty = 1,
axislabcol = "grey",
caxislabels = seq(0, 110, 20),
title = NULL,
vlcex = 1.5)


# 8.Título (gris y sin negrita)
title(main = "Líneas por cada 100 habitantes (2023)",
      col.main = "grey40")


# 9.Añadir la leyenda para identificar las líneas
legend("topright", legend = rownames(datos_preparados[3:9,]),
bty = "n", pch = 20, col = colores_lineas,
text.col = "black", cex = 1.2, pt.cex =3 ,x.intersp = 0.9,y.intersp = 1.0)
```
:::
::::::

[**Conectividad e infraestructura digital en evolución en CLM**]{.blue}

Los datos del INE sobre **Indicadores de servicios e infraestructura de telecomunicaciones** del año 2023 indican que **la televisión de pago** en CLM registra **11,5 abonados por cada 100 habitantes**, una **cifra ligeramente inferior** **al valor nacional** (14,3 abonados). La provincia con **mayor penetración es Guadalajara** (15,7), mientras que **Albacete** presenta **la menor** (8,1).

En cuanto a **infraestructura digital**, la región cuenta con **3.983.928 accesos NGA instalados**, siendo **Toledo** la provincia con **mayor número** de accesos instalados (1.288.366) y **Cuenca la de menor** (434.912). CLM representa aproximadamente un **4,6% del total nacional,** lo que sitúa a la comunidad en una posición relevante dentro del despliegue de redes de nueva generación, aunque con diferencias internas entre provincias.

## Uso de las TIC en empresas

[**El 98,8% de las empresas en CLM cuenta con internet, pero solo la mitad del personal lo usa**]{.blue}

De acuerdo con la **estadística Usos de las técnologías de la información y las comunicaciones** del INE en 2024 en CLM el **99,7%** de **las empresas dispone de ordenadores** y el **98,8% cuenta con conexión a internet**. Sin embargo, el uso por parte del personal es menor: **el 55,8% utiliza ordenadores con fines empresariales y el 49,6% accede a internet en el trabajo**.

```{r}
tic_mas10_tablas <- read_excel("data/datos01_ciencia_tecnologia.xlsx", 
                               sheet= "TIC_mas10_tablas")
```

[**En CLM las empresas tienen alta presencia en web frente a uso limitado de IA**]{.blue}

El **75,9% de las empresas cuentan con sitio web**, pero solo el **21,2% realizan analítica de datos** internamente y apenas el **7,6% emplean inteligencia artificial** **(IA)** lo que evidencia una fuerte presencia digital básica pero una baja adopción de tecnologías avanzadas.

:::::: columns
::: {.column width="66%"}
```{r}
# filtar las filas de la 6 a la 12 del objeto tic_mas10_tablas
tic_transf_digital <- tic_mas10_tablas[6:11, ]

tic_long <- tic_transf_digital %>%
  pivot_longer(cols = c(`CLM (%)`, `España (%)`),
               names_to = "Region",
               values_to = "Valor")

# Gráfico
ggplot(tic_long, aes(x = Indicador, y = Valor, fill = Region)) +
  geom_col(position = "dodge", width = 0.7) +
  geom_text(aes(label = paste0(Valor, "%")),
            position = position_dodge(width = 0.7),
            hjust = -0.2, size = 3.2) +   
  scale_fill_manual(values = c("CLM (%)" = "steelblue", "España (%)" = "pink")) +
  labs(
    title = " ",
    x = NULL,
    y = "Porcentaje (%)",
    fill = "Región"
  ) +
  coord_flip() +
  theme_minimal(base_size = 10) +
  theme(
    legend.position = "bottom",
    legend.title = element_text(size = 10),
    legend.text  = element_text(size = 9),
    plot.title   = element_text(size = 12, face = "bold", hjust = 0.5),
    axis.text.y  = element_text(size = 9),
    axis.title.x = element_text(size = 10)
  )
```
:::

:::: {.column width="34%"}
::: callout-note
## El teletrabajo poco extendido en CLM

Unicamente el 5,95% de los trabajadores teletrabaja de manera regular.
:::
::::
::::::

[**Menos especialistas TIC en CLM, pero más mujeres en el sector**]{.blue}

```{r}
#| label: tabla-tic-especialistas
#| tbl-cap: "Indicadores sobre especialistas en TIC en empresas (%)"

library(tibble)
library(knitr)

tic_especialistas <- tic_mas10_tablas[12:14, ]

knitr::kable(tic_especialistas, format = ifelse(knitr::is_latex_output(), "latex", "html"),
             booktabs = TRUE,
             caption = "Indicadores sobre especialistas en TIC en empresas (%)",
             col.names = c("Indicador", "CLM (%)", "España (%)")) |>
  kable_styling(
    latex_options = c("striped", "hold_position"),
    bootstrap_options = c("striped", "hover", "condensed", "responsive"),
    full_width = FALSE,
    position = "center"
  ) |>
  row_spec(0, background = ifelse(knitr::is_latex_output(), "#FFF2CC", "yellow"))
```

::: callout-note
## Las mujeres en CLM

Dentro de las empresas que cuentan con especialistas TIC, la presencia femenina alcanza el 45,9%, superando el valor nacional (41,9%).
:::
