# Ciencia y tecnología


```{r}
library(readxl)
#library(here)
library(tidyverse)
library(knitr)
library(kableExtra)

```


```{r}
# Leer el archivo Excel y la pestaña especificada
datos <- read_excel("data/datos01_ciencia_tecnologia.xlsx", sheet = "ID_estad_act_i+d_t1")
```


## Estadísticas sobre actividades de I+D

[**En 2023, CLM destinó un total de 332,8 millones de euros a gastos en I+D interna**]{.blue}  
Esta cifra representa un 1,49% del total nacional (22.379 millones de euros).


::: columns
::: {.column width="47%"}

```{r}
library(knitr)
library(kableExtra)


# Extraer la fila de gastos en I+D interna (fila 1, columnas 2 a 6)
gastos <- as.numeric(datos[1, 2:6])
sectores <- c("Adm. Públicas", "Enseñanza Superior", "Empresas", "IPSFL", "Total")

# Crear data frame
df_clm <- data.frame(
  Sector = sectores,
  Gasto = gastos
) |>
  mutate(Porcentaje = round(Gasto / Gasto[Sector == "Total"] * 100, 2))

# # Mostrar tabla en LaTeX y HTML

# Crear la tabla con estilo personalizado
kable(df_clm, format = ifelse(knitr::is_latex_output(), "latex", "html"),
      booktabs = TRUE,
      caption = "Gastos en I+D interna por sector en CLM (2023)") |>
  kable_styling(
    latex_options = c("striped", "hold_position"),
    bootstrap_options = c("striped", "hover", "condensed", "responsive"),
    full_width = FALSE,
    position = "center"
  ) |>
  row_spec(0, background = ifelse(knitr::is_latex_output(), "#FFF2CC", "yellow"))

```
:::

::: {.column width="6%"}

:::

::: {.column width="47%"}

::: {.callout-note}
## El sector empresarial concentra el mayor esfuerzo en I+D en CLM.  
Absorbe el 57,1% del gasto, seguido por la enseñanza superior (27,4%) y las administraciones públicas (15,3%). 
:::

:::

:::

[**CLM presenta una mayor intensidad de innovación que la media nacional en el conjunto de empresas (0.93 frente a 0.75)**]{.blue}

Sin embargo, se sitúa por debajo en las empresas con gasto en innovación (1.61 frente a 1.80) y en aquellas con actividades de I+D (1,90 frente a 2,75).


```{r}
#| label: lollipop-innovacion
#| fig-cap: "Intensidad de Innovación: España vs. CLM. Fuente: INE (2022)"

library(ggplot2)
library(dplyr)

# Datos
datos <- data.frame(
  Categoria = rep(c(
    "Total de empresas",
    "Empresas con gasto en innovación",
    "Empresas con actividades de I+D"
  ), each = 2),
  Región = rep(c("España", "CLM"), times = 3),
  Intensidad = c(0.75, 0.93, 1.80, 1.61, 2.75, 1.90)
)

# Dataset con segmentos
segmentos <- datos %>%
  group_by(Categoria) %>%
  summarise(
    x_min = min(Intensidad),
    x_max = max(Intensidad),
    .groups = "drop"
  )

# Gráfico comparativo
ggplot(datos, aes(y = Categoria, x = Intensidad, color = Región)) +
  # segmentos entre España y CLM
  geom_segment(
    data = segmentos,
    aes(x = x_min, xend = x_max, y = Categoria, yend = Categoria),
    inherit.aes = FALSE,
    color = "grey50",
    size = 1.2
  ) +
  # puntos
  geom_point(size = 4) +
  # etiquetas separadas con un nudge vertical
  geom_text(aes(label = Intensidad),
            position = position_nudge(y = c(-0.2, 0.2)),  # desplaza arriba/abajo
            hjust = -0.3, size = 3.5) +
  # Paleta de colores para las regiones
  scale_color_manual(values = c("CLM" = "steelblue", "España" = "pink")) +
  labs(
    title = "Intensidad de innovación: CLM vs. España",
#    subtitle = "España vs CLM(2022)",
    x = "Gastos innovación/Cifra de negocios (en porcentaje)",
    y = NULL
  ) +
  xlim(0, max(datos$Intensidad) + 0.5) +
  theme_minimal() +
  theme(legend.position = "bottom")
```



CLM presenta una mayor intensidad de innovación que la media nacional en el conjunto de empresas (0.93 frente a 0.75). Sin embargo, se sitúa por debajo en las empresas con gasto en innovación (1,61 frente a 1,80) y en aquellas con actividades de I+D (1,90 frente a 2,75), lo que sugiere una menor especialización en innovación avanzada.



## Telecomunicaciones 

**CLM avanza en digitalización con más de 98 líneas móviles por cada 100 habitantes. Guadalajara y Toledo impulsan la conectividad en la región con los mejores datos en banda ancha y telefonía fija. (a elegir uno)**

::: columns

::: {.column width="34%"}
::: {.callout-note}
## CLM avanza en digitalización con más de 98 líneas móviles por cada 100 habitantes.

Guadalajara y Toledo impulsan la conectividad en la región con los mejores datos en banda ancha y telefonía fija. 
:::
:::

::: {.column width="66%"}

```{r}
#| label: teleco-clm
#| fig-cap: "Líneas telefónicas por cada 100 habitantes en CLM (2023)"

# Datos
library(fmsb)
teleco_servicios <- read_excel("data/datos01_ciencia_tecnologia.xlsx", 
                               sheet= "TELECO_servicios")

nombres_provincias <- teleco_servicios[[1]] # Guarda la primera columna (nombres)
datos_radar_crudo <- as.data.frame(teleco_servicios[, c(2:4)]) # Crea un DF con el resto de columnas
rownames(datos_radar_crudo) <- nombres_provincias # Asigna los nombres de las filas

# 4. Preparar los datos para la función radarchart()
# La primera fila debe ser el máximo y la segunda el mínimo de cada variable.
# La escala de 0 a 110 funciona bien para estos datos.
datos_preparados <- rbind(rep(110, 4), rep(0, 4), datos_radar_crudo)

# 5. Definir los colores para cada una de las 7 líneas
colores_lineas <- c("grey", "orange", "#4DAF4A", "yellow", "pink", "#377EB8", "red")

# 6. Dibujar el gráfico de radar
radarchart(datos_preparados,
axistype = 1,
pcol = colores_lineas,
plty = 1,
cglcol = "grey",
cglty = 1,
axislabcol = "grey",
caxislabels = seq(0, 110, 20),
title = "Líneas por cada 100 habitantes (2023) UNIDADES",
vlcex = 0.8)

# 7. Añadir la leyenda para identificar las líneas
legend("topright", legend = rownames(datos_preparados[3:9,]),
bty = "n", pch = 20, col = colores_lineas,
text.col = "black", cex = 0.5, pt.cex = 2)
```
:::
:::


+ La televisión de pago en CLM alcanza 11,5 abonados/100 habitantes, ligeramente inferior a la que presenta España 14,3. La provincia con mayor penetración es Guadalajara (15,7), mientras que Albacete (8,1) presenta la menor proporción de abonados.

+ CLM cuenta con 3.983.928 accesos NGA instalados, siendo Toledo (1.288.366) la provincia con mayor número de accesos, mientras que Cuenca (434.912) presenta la menor cobertura. Comparando con España, CLM representa aproximadamente un 4,6\% del total nacional, indicando que, aunque la infraestructura es significativa, su peso relativo frente al conjunto del país es reducido.



## Uso de las TIC en empresas

El 99,7\% de las empresas de CLM tienen ordenadores, pero solo el 49.6\% del personal los usa con Internet

Solo el 55.8 % del personal utiliza ordenadores con fines empresariales (frente al 68.4 % en España), y apenas el 49,6\% accede a Internet con fines laborales (frente al 63,3\%).

```{r}
tic_mas10_tablas <- read_excel("data/datos01_ciencia_tecnologia.xlsx", 
                               sheet= "TIC_mas10_tablas")
```


::: {.callout-note}
## Transformación digital y adopción tecnológica

La conexión a Internet alcanza a casi el 99% de las empresas en CLM
:::

El 75,9\% de las empresas cuentan con sitio web, pero solo el 21,2\% realizan analítica de datos internamente y apenas el 7,6\% emplean inteligencia artificial, lo que evidencia una fuerte presencia digital básica pero una baja adopción de tecnologías avanzadas.

::: columns
::: {.column width="66%"}

```{r}
# filtar las filas de la 6 a la 12 del objeto tic_mas10_tablas
tic_transf_digital <- tic_mas10_tablas[6:11, ]

tic_long <- tic_transf_digital %>%
  pivot_longer(cols = c(`CLM (%)`, `España (%)`),
               names_to = "Region",
               values_to = "Valor")

# Gráfico
ggplot(tic_long, aes(x = Indicador, y = Valor, fill = Region)) +
  geom_col(position = "dodge", width = 0.7) +
  geom_text(aes(label = paste0(Valor, "%")),
            position = position_dodge(width = 0.7),
            hjust = -0.2, size = 3.2) +   
  scale_fill_manual(values = c("CLM (%)" = "steelblue", "España (%)" = "pink")) +
  labs(
    title = " ",
    x = NULL,
    y = "Porcentaje (%)",
    fill = "Región"
  ) +
  coord_flip() +
  theme_minimal(base_size = 10) +
  theme(
    legend.position = "bottom",
    legend.title = element_text(size = 10),
    legend.text  = element_text(size = 9),
    plot.title   = element_text(size = 12, face = "bold", hjust = 0.5),
    axis.text.y  = element_text(size = 9),
    axis.title.x = element_text(size = 10)
  )
```
:::

::: {.column width="34%"}
::: {.callout-note}
**Unicamente el 5,95% de los trabajadores teletrabaja de manera regular.**
:::
:::

:::

```{r}
#| label: tabla-tic-especialistas
#| tbl-cap: "Indicadores sobre especialistas en TIC en empresas (%)"

library(tibble)
library(knitr)

tic_especialistas <- tic_mas10_tablas[12:14, ]

knitr::kable(tic_especialistas, format = ifelse(knitr::is_latex_output(), "latex", "html"),
             booktabs = TRUE,
             caption = "Indicadores sobre especialistas en TIC en empresas (%)",
             col.names = c("Indicador", "CLM (%)", "España (%)")) |>
  kable_styling(
    latex_options = c("striped", "hold_position"),
    bootstrap_options = c("striped", "hover", "condensed", "responsive"),
    full_width = FALSE,
    position = "center"
  ) |>
  row_spec(0, background = ifelse(knitr::is_latex_output(), "#FFF2CC", "yellow"))
```





