# Ciencia y tecnolog칤a

::: callout-warning
### [游뱂 쯉ab칤as que CLM...?]{style="font-size: 1.8em; color: #c41e3a;"} 

-   **Invirti칩 m치s de 330 millones en I+D en 2023, con el sector empresarial concentrando el 57 % del gasto.**
-   **Cuenta con m치s de 98 l칤neas m칩viles por cada 100 habitantes y casi 4 millones de accesos NGA instalados.**
-   **El 99 % de las empresas en CLM tiene Internet, pero solo el 7,6 % utiliza inteligencia artificial?**
:::

```{r librerias}
library(readxl)
library(tidyverse)
library(knitr)
library(kableExtra)
```


```{r colores}
# colores b치sicos institucionales
azul_jccm <- "#002855"
gris_jccm <- "#777779"
rojo_spain <- "#820046"
azul_odd <- "#64c9e1"
dorado <- "#b49600"

ab <- "#A8D5BA"
cr <- "#6FBF73"
cu <-	"#4F7942"
gu <-	"#2E8B57"
to <-	"#1E5631"

# matices (mismos colores al 15 %)
azul_junta_matiz<- "#c9d6e3"
rojo_spain_matiz <- "#e6b7b7"
gris_jccm_matiz <- "#d5d5d6"
azul_odd <- "#e8f7fb"

```

```{r}
# Leer el archivo Excel y la pesta침a especificada
datos <- read_excel("data/datos01_ciencia_tecnologia.xlsx", sheet = "ID_estad_act_i+d_t1")
```

## Actividades de I+D

[**En 2023, CLM destin칩 un total de 332,8 millones de euros a gastos en I+D interna**]{.blue}

Esta cifra representa un 1,49 % del total nacional en I+D, que ascendi칩 a 22.379 millones de euros.

::::::: columns
::: {.column width="47%"}
```{r}
library(knitr)
library(kableExtra)
library(formattable)

# Extraer la fila de gastos en I+D interna (fila 1, columnas 2 a 6)
gastos <- as.numeric(datos[1, 2:6])
sectores <- c("Adm. P칰blicas", "Ense침anza superior", "Empresas", "IPSFL", "Total")

# Crear data frame
df_clm <- data.frame(
  Sector = sectores,
  Gasto = gastos
) |>
  mutate(Porcentaje = round(Gasto / Gasto[Sector == "Total"] * 100, 2))

# # Mostrar tabla en LaTeX y HTML
library(kableExtra)

df_clm |>
    kable(
        format = ifelse(knitr::is_latex_output(), "latex", "html"),
        #escape = FALSE,   # obligatorio para que renderice HTML
        booktabs = TRUE,
        caption = "Gastos en I+D interna por sector en CLM (2023)") |>
  kable_styling(
    bootstrap_options = c("condensed", "responsive")) |>
  row_spec(0, background = rojo_spain, color = "white") |>
  row_spec(nrow(df_clm), bold = TRUE)

```
:::

::: {.column width="6%"}
:::

:::: {.column width="47%"}
::: callout-note
### [El sector empresarial concentra el mayor esfuerzo en I+D en CLM ]{style="font-size: 1.2em; color: azul_jccm;"}

Absorbe el 57,1 % del gasto, seguido por la ense침anza superior (27,4 %) y las administraciones p칰blicas (15,3 %).
:::
::::
:::::::

[**La mayor parte del personal dedicado a I+D en CLM trabaja en el sector empresarial**]{.blue}

CLM cont칩 en 2023 con 3.943,4 personas en equivalente a jornada completa, EJC, (medida que representa el trabajo realizado en I+D como si todas las personas implicadas lo hicieran a tiempo completo), seg칰n los 칰ltimos datos publicados por el INE. El grueso de estos recursos humanos se concentr칩 en el sector empresarial, que absorbi칩 el 45,3 % del total, seguido por la ense침anza superior (36,2 %) y las administraciones p칰blicas (18,1 %).

[**Las mujeres en CLM Representan, aproximadamente, el 42 % del personal total en EJC **]{.blue}

::: callout-note
### [CLM presenta una mayor intensidad de innovaci칩n en empresas con gasto en innovaci칩n y actividades de I+D que Espa침a]{style="font-size: 1.2em; color: azul_jccm;"}

En 2022 super칩 a los valores nacionales en dos de los tres indicadores de intensidad de innovaci칩n, medida como el porcentaje que representan los gastos en innovaci칩n sobre la cifra de negocios.
:::


```{r}
#| label: lollipop-innovacion
#| fig-cap: "Fuente: INE (2022)"
#| fig-cap-location: bottom

library(ggplot2)
library(dplyr)

# Datos
datos <- data.frame(
  Categoria = rep(c(
    "Total de empresas",
    "Empresas con gasto en innovaci칩n",
    "Empresas con actividades de I+D"
  ), each = 2),
  Regi칩n = rep(c("Espa침a", "CLM"), times = 3),
  Intensidad = c(0.93, 0.75, 1.61, 1.80, 1.90, 2.75)
)

# Dataset con segmentos
segmentos <- datos |>
  group_by(Categoria) |>
  summarise(
    x_min = min(Intensidad),
    x_max = max(Intensidad),
    .groups = "drop"
  )

# Gr치fico comparativo
ggplot(datos, aes(y = Categoria, x = Intensidad, color = Regi칩n)) +
  # segmentos entre Espa침a y CLM
  geom_segment(
    data = segmentos,
    aes(x = x_min, xend = x_max, y = Categoria, yend = Categoria),
    inherit.aes = FALSE,
    color = gris_jccm,
    size = 1.2
  ) +
  # puntos
  geom_point(size = 4) +
    # etiquetas con ajuste autom치tico para evitar solapamiento
geom_text(aes(label = Intensidad),
            position = position_nudge(y = c(-0.12, 0.12)),  # desplaza arriba/abajo
            hjust = -0.3, size = 3.5) +
  # Paleta de colores para las regiones
  scale_color_manual(values = c("CLM" = azul_jccm, "Espa침a" = rojo_spain)) +
  labs(
    title = "Intensidad de innovaci칩n CLM vs Espa침a (2022)",
#    subtitle = "Espa침a vs CLM(2022)",
    x = "Gastos innovaci칩n/Cifra de negocios (%)",
    y = NULL,
  color = NULL
  ) +
  xlim(0, max(datos$Intensidad,na.rm = TRUE) + 0.5) +
  theme_minimal(base_size = 11) +
  theme(legend.position = "bottom",plot.title = element_text(size = 13, face = "plain", color = gris_jccm),
    axis.text.y = element_text(size = 10),
    axis.text.x = element_text(size = 9),aspect.ratio = 0.50)

```

## Telecomunicaciones

[**CLM muestra conectividad desigual entre sus provincias**]{.blue}

El an치lisis de los servicios de telecomunicaciones en CLM revela fuertes contrastes entre provincias. **Guadalajara y Toledo** son las provincias con **mejor desempe침o en telefon칤a fija y banda ancha**.

:::::: columns
:::: {.column width="34%"}
::: callout-note
### [CLM avanza en conectividad con m치s de 98 l칤neas m칩viles por cada 100 habitantes]{style="font-size: 1.2em; color: azul_jccm;"}

Este dato refleja una s칩lida penetraci칩n. Sin embargo, la comunidad a칰n se sit칰a por debajo de los valores nacionales.
:::
::::

::: {.column width="66%"}
```{r}
#| label: teleco-clm
#| fig-cap: "Fuente INE, CNMC (2023)"
# fig-width: 8.5        # <- un poco m치s ancho
# fig-height: 7.5       # <- un poco m치s alto
# out-width: "100%"     # <- ocupa todo el ancho del contenedor

# Datos
library(fmsb)
teleco_servicios <- read_excel("data/datos01_ciencia_tecnologia.xlsx", 
                               sheet= "TELECO_servicios")

nombres_provincias <- teleco_servicios[[1]] # Guarda la primera columna (nombres)
datos_radar_crudo <- as.data.frame(teleco_servicios[, c(2:4)]) # Crea un DF con el resto de columnas
rownames(datos_radar_crudo) <- nombres_provincias # Asigna los nombres de las filas

# 4. Preparar los datos para la funci칩n radarchart()
# La primera fila debe ser el m치ximo y la segunda el m칤nimo de cada variable.
# La escala de 0 a 110 funciona bien para estos datos.
datos_preparados <- rbind(rep(110, 4), rep(0, 4), datos_radar_crudo)

# 5. Definir los colores para cada una de las 7 l칤neas
colores_lineas <- c(ab, cr, cu, gu, to, azul_jccm, rojo_spain)


# 6.Ajustes de texto y m치rgenes
op <- par(
  font.main = 1,          # t칤tulo sin negrita
  cex.main  = 1,       # tama침o del t칤tulo
  cex.axis  = 1,       # tama침o de las etiquetas de la escala (0,20,40,...)
#  mar       = c(6, 4, 4, 2) + 0.1  # m치s margen inferior para la leyenda
  mar       = c(2, 2, 2, 2)  # m치s margen inferior para la leyenda
)

# 7.Dibujar el gr치fico de radar
radarchart(datos_preparados,
axistype = 1,
pcol = colores_lineas,
plty = 1,
cglcol = "grey70",
cglty = 1,
axislabcol = "grey",
caxislabels = seq(0, 110, 20),
title = NULL,
vlcex = 1.5)


# 8.T칤tulo (gris y sin negrita)
title(main = "L칤neas por cada 100 habitantes (2023)",
      col.main = gris_jccm)


# 9.A침adir la leyenda para identificar las l칤neas
legend("topright", legend = rownames(datos_preparados[3:9,]),
bty = "n", pch = 20, col = colores_lineas,
text.col = "black", cex = 1, pt.cex =3 ,x.intersp = 0.9,y.intersp = 1.0)
```
:::
::::::

[**La infraestructura digital en CLM un 4,6 % del total nacional, lo que sit칰a a la comunidad en una posici칩n relevante dentro del despliegue de redes de nueva generaci칩n.**]{.blue}

La regi칩n cuenta con 3,9 millones accesos de nueva generaci칩n (o NGA, Next Generation Access) instalados, siendo Toledo la provincia con mayor n칰mero (casi 1,3 millones) y Cuenca la de menor (casi de 0,5 millones). 

<!-- Los datos del INE sobre **Indicadores de servicios e infraestructura de telecomunicaciones** del a침o 2023 indican que la televisi칩n de pago en CLM registra 11,5 abonados por cada 100 habitantes, una cifra ligeramente inferior al valor nacional (14,3 abonados).  -->

<!-- La provincia con mayor penetraci칩n es Guadalajara (15,7), mientras que Albacete presenta la menor (8,1). -->


## Uso de las TIC en empresas

[**El 98,8% de las empresas en CLM cuenta con Internet, pero s칩lo la mitad del personal lo usa**]{.blue}

De acuerdo con la estad칤stica Usos de las tecnolog칤as de la informaci칩n y las comunicaciones (TICs)** del INE en 2024, en CLM el 99,7 % de las empresas dispone de ordenadores y el 98,8 % cuenta con conexi칩n a Internet. 

<!-- Sin embargo, el uso por parte del personal es menor: el 55,8 % utiliza ordenadores con fines empresariales y el 49,6 % accede a Internet en el trabajo. -->

```{r}
tic_mas10_tablas <- read_excel("data/datos01_ciencia_tecnologia.xlsx", 
                               sheet= "TIC_mas10_tablas")
```

[**En CLM las empresas tienen alta presencia en web frente a uso limitado de IA**]{.blue}

El 75,9 % de las empresas cuentan con sitio web, pero solo el 21,2 % realizan anal칤tica de datos internamente y, apenas, el 7,6 % emplean inteligencia artificial (IA) lo que evidencia una fuerte presencia digital b치sica pero una baja adopci칩n de tecnolog칤as avanzadas.

:::::: columns
::: {.column width="66%"}
```{r}
# filtar las filas de la 6 a la 12 del objeto tic_mas10_tablas
tic_transf_digital <- tic_mas10_tablas[6:11, ]

tic_long <- tic_transf_digital |>
  pivot_longer(cols = c(`CLM (%)`, `Espa침a (%)`),
               names_to = "Region",
               values_to = "Valor")

# Gr치fico
ggplot(tic_long, aes(x = Indicador, y = Valor, fill = Region)) +
  geom_col(position = "dodge", width = 0.7) +
  geom_text(aes(label = paste0(Valor, "%")),
            position = position_dodge(width = 0.7),
            hjust = -0.2, size = 3.2) +   
  scale_fill_manual(values = c("CLM (%)" = azul_jccm, "Espa침a (%)" = rojo_spain)) +
  labs(
    title = " ",
    x = NULL,
    y = "Porcentaje (%)",
    fill = "Regi칩n"
  ) +
  coord_flip() +
  theme_minimal(base_size = 10) +
  theme(
    legend.position = "bottom",
    legend.title = element_text(size = 10),
    legend.text  = element_text(size = 9),
    plot.title   = element_text(size = 12, face = "bold", hjust = 0.5),
    axis.text.y  = element_text(size = 9),
    axis.title.x = element_text(size = 10)
  )
```
:::

:::: {.column width="34%"}
::: callout-note
### [El teletrabajo, poco extendido en CLM]{style="font-size: 1.2em; color: azul_jccm;"}

칔nicamente el 5,95 % de los trabajadores teletrabaja de manera regular.
:::
::::
::::::

::: callout-note
### [La presencia femenina de especialistas TIC en CLM supera a Es침a침a]{style="font-size: 1.2em; color: azul_jccm;"}

Dentro de las empresas que cuentan con especialistas TIC, la presencia femenina alcanza el 45,9 %, superando el valor nacional (41,9 %).
:::

```{r}
#| label: tabla-tic-especialistas
#| tbl-cap: "Indicadores sobre especialistas en TIC en empresas (%)"

library(tibble)

tic_especialistas <- tic_mas10_tablas[12:14, ]

knitr::kable(tic_especialistas, format = ifelse(knitr::is_latex_output(), "latex", "html"),
             booktabs = TRUE,
             caption = "Indicadores sobre especialistas en TIC en empresas (%)",
             col.names = c("Indicador", "CLM (%)", "Espa침a (%)")) |>
  kable_styling(
    latex_options = c("striped", "hold_position"),
    bootstrap_options = c("striped", "hover", "condensed", "responsive"),
    full_width = FALSE,
    position = "center"
  ) |>
  row_spec(0, background = rojo_spain, color = "white")|>
  footnote(general= "(i)Porcentaje sobre el total de empresas (ii)Porcentaje sobre el total de empresas con conexi칩n a Internet          (iii)Porcentaje sobre el total de empresas que emplean especialistas en TIC")


```


